最高法院刑事判決　　　　　　　九十六年度台上字第四二一號
上　訴　人　甲○○
上列上訴人因常業詐欺案件，不服台灣高等法院台南分院中華民
國九十三年六月二日第二審判決（九十二年度上訴字第一０五六
號，起訴案號：台灣台南地方法院檢察署九十一年度偵字第二八
九六號），提起上訴，本院判決如下：
    主  文
原判決撤銷，發回台灣高等法院台南分院。
    理  由
本件原判決認定上訴人甲○○，與侯黃阿蘭、侯昱安（二人經另
案判處罪刑確定）基於常業詐欺之犯意聯絡，於民國九十年十一
月三十日、九十年十二月底、九十一年三月十一日，在台南縣佳
里鎮、關廟鄉等地，以扮豬吃老虎（即俗稱「金光黨」）之手法
，先後向被害人乙○○、戴索貞、林劉須詐取財物等情。因而撤
銷第一審判決，改判仍論處上訴人共同常業詐欺（累犯）罪刑。
固非無見。
惟查，(一)、有罪判決書之事實一欄為適用法令之依據，且於適用
法令有關之事實必須詳為記載，始足為適用法令之基礎。原判決
（第十頁第九行至第十一行）理由論述，扣案之黑皮包、藍色花
格子布塊等物為被告（即上訴人）所有，供犯罪所用之物，應依
刑法第三十八條第一項第二款之規定宣告沒收云云，但其事實欄
並未認定上述扣案物品係上訴人所有，則前述論斷自無所依據，
尚屬可議。(二)、常業犯，係指行為人反覆以同種類行為為目的之
社會活動之職業性犯罪，並恃以維生為成立要件。原判決論處上
訴人常業詐欺罪刑，但其事實及理由欄均未論述上訴人係以犯詐
欺罪而賴以維生之事實及理由，自屬理由不備之違誤。(三)、告訴
人之告訴，係以使被告受刑事訴追為目的，是其陳述是否與事實
相符，仍應調查其他證據以資審認。原判決認定上訴人詐欺戴素
貞部分，上訴人否認犯罪，而原判決僅依戴素貞之指訴認定上訴
人犯罪，並未調查及論述有何其他證據足以佐證其事，尚嫌理由
不備，併與證據法則不合。(四)、上訴人原審選任辯護人具狀（見
原審卷第一五九頁）主張，扣案黑皮包、布塊等物品，係警察非
法在上訴人車子之後車廂搜索所得，應無證據能力等情，是否實
在？此有利於上訴人之辯解究竟有無理由，原判決未予說明，亦
屬理由不備。(五)、檢察官移送併辦（被害人郭黃玉、丙○○○）
部分，原判決認為此部分不能證明上訴人犯罪，則與論罪科刑部
分自無實質一罪之關係，且此部分既未經檢察官起訴，自無從併
予審理，當以退回檢察官處理即可。乃原判決（第十一頁第三行
）對此卻謂「爰不另諭知無罪判決」，難謂允洽。上訴人上訴意
旨指摘原判決不當，非無理由，應認有撤銷發回更審之原因。又
刑法第三百四十條之常業詐欺罪及第九十條有關強制工作處分之
規定，已於上訴人行為後之九十四年二月二日修正公布，並於九
十五年七月一日施行，而衍生新舊法律比較適用之問題，案經發
回，允宜注意及此。附此敘明。
據上論結，應依刑事訴訟法第三百九十七條、第四百零一條，判
決如主文。
中　　華　　民　　國　九十六　年　　一　　月　 十九 　日
                      最高法院刑事第四庭
                          審判長法官  吳　雄　銘
                                法官  池　啟　明
                                法官  郭　毓　洲
                                法官  韓　金　秀
                                法官  黃　梅　月
      本件正本證明與原本無異
                                      書  記  官
中　　華　　民　　國　九十六　年　　一　　月　　　　　日
                                                      Ｑ
